
---
title: "Análise Genómica Completa - TCGA KIRC"
author: "Grupo [NOME_DO_GRUPO]"
output: html_document
---

```{r setup, include=FALSE}
knitr::opts_chunk$set(echo = TRUE, warning=FALSE, message=FALSE)
```

# Introdução

Neste relatório é realizada uma análise completa dos dados de expressão RNA-Seq do projeto TCGA-KIRC. Utilizamos múltiplos métodos para identificar genes diferencialmente expressos e analisamos a sua relevância biológica através de enriquecimento funcional.

# 1. Instalação e Carregamento de Pacotes

```{r pacotes}
if (!requireNamespace("BiocManager", quietly = TRUE))
  install.packages("BiocManager")

BiocManager::install(c("TCGAbiolinks", "SummarizedExperiment", "DESeq2", "edgeR",
                       "limma", "EnhancedVolcano", "pheatmap", "clusterProfiler", 
                       "org.Hs.eg.db", "biomaRt"))

library(TCGAbiolinks)
library(SummarizedExperiment)
library(DESeq2)
library(edgeR)
library(limma)
library(ggplot2)
library(pheatmap)
library(EnhancedVolcano)
library(clusterProfiler)
library(org.Hs.eg.db)
library(biomaRt)
```

# 2. Download dos Dados RNA-Seq

```{r download}
query <- GDCquery(
  project = "TCGA-KIRC",
  data.category = "Transcriptome Profiling",
  data.type = "Gene Expression Quantification",
  workflow.type = "HTSeq - Counts"
)
GDCdownload(query)
data <- GDCprepare(query)
```

# 3. DESeq2 - Expressão Diferencial

```{r deseq2}
counts <- assay(data)
colData <- colData(data)
dds <- DESeqDataSetFromMatrix(countData = counts, colData = colData, design = ~ vital_status)
dds <- dds[rowSums(counts(dds)) >= 10, ]
dds <- DESeq(dds)
res_deseq <- results(dds)
summary(res_deseq)
```

# 4. edgeR - Expressão Diferencial

```{r edger}
group <- factor(colData$vital_status)
dge <- DGEList(counts = counts, group = group)
dge <- calcNormFactors(dge)
design <- model.matrix(~group)
dge <- estimateDisp(dge, design)
fit <- glmQLFit(dge, design)
qlf <- glmQLFTest(fit)
topTags(qlf)
```

# 5. limma-voom - Expressão Diferencial

```{r limma}
v <- voom(dge, design, plot=FALSE)
fit2 <- lmFit(v, design)
fit2 <- eBayes(fit2)
topTable(fit2, coef=2)
```

# 6. Volcano Plot (DESeq2)

```{r volcano}
EnhancedVolcano(res_deseq,
    lab = rownames(res_deseq),
    x = 'log2FoldChange',
    y = 'pvalue',
    title = 'Volcano Plot - DESeq2',
    pCutoff = 0.05,
    FCcutoff = 1.5
)
```

# 7. Heatmap dos Top 30 Genes (DESeq2)

```{r heatmap}
top_genes <- head(order(res_deseq$pvalue), 30)
mat <- counts(dds, normalized=TRUE)[top_genes, ]
mat <- log2(mat + 1)
pheatmap(mat, show_rownames=TRUE, show_colnames=FALSE, scale="row",
         main="Top 30 Genes Diferencialmente Expressos")
```

# 8. Enriquecimento Funcional (GO + KEGG)

```{r enrich}
# Converter IDs para entrez
sig_genes <- rownames(res_deseq)[which(res_deseq$padj < 0.05)]
gene_df <- bitr(sig_genes, fromType="SYMBOL", toType="ENTREZID", OrgDb=org.Hs.eg.db)

# Enriquecimento GO
ego <- enrichGO(gene = gene_df$ENTREZID, OrgDb = org.Hs.eg.db, ont = "BP",
                pAdjustMethod = "BH", pvalueCutoff = 0.01)
barplot(ego, showCategory=10, title="Enriquecimento GO - Biological Process")

# Enriquecimento KEGG
ekegg <- enrichKEGG(gene = gene_df$ENTREZID, organism = "hsa")
barplot(ekegg, showCategory=10, title="Enriquecimento KEGG")
```

# Conclusão

Através de múltiplas abordagens (DESeq2, edgeR, limma), identificámos genes diferencialmente expressos entre amostras de KIRC. A análise de enriquecimento revelou processos biológicos e vias celulares relevantes, permitindo uma compreensão mais profunda do papel destes genes na fisiopatologia do carcinoma renal.
