---
title: "relatorio_grupo6"
output: html_document
date: "2025-03-22"
editor_options: 
  markdown: 
    wrap: 72
---

```{r setup, include=FALSE}
knitr::opts_chunk$set(echo = TRUE)
```

```{r}
# Instalar pacotes necessários (se ainda não instalaste)
if (!requireNamespace("BiocManager", quietly = TRUE))
    install.packages("BiocManager")

install.packages("openxlsx")

BiocManager::install("cBioPortalData")
BiocManager::install("SummarizedExperiment")

# Carregar pacotes
library(cBioPortalData)
library(MultiAssayExperiment)
library(SummarizedExperiment)
library(dplyr)
library(openxlsx)
library(ggplot2)
# Download do dataset KIRC (Kidney Renal Clear Cell Carcinoma TCGA)
kirc_pack <- cBioDataPack("kirc_tcga")

# Resumo dos dados carregados
summary(kirc_pack)

# Confirmar nomes exatos dos experimentos disponíveis
names(experiments(kirc_pack))

# Carregar corretamente os dados de expressão génica (RNA-seq)
rna_data <- assay(kirc_pack, "mrna_seq_v2_rsem")

# Carregar dados clínicos
clinical_data <- colData(kirc_pack) %>% as.data.frame()

# Verificar rapidamente os dados carregados
dim(rna_data)
head(rna_data[, 1:5])

dim(clinical_data)
head(clinical_data)
```

## Análise inicial dos dados

Nesta fase procedeu-se à exploração inicial dos dados de forma a
perceber a dimensão dos dados correspondentes à expressão genética bem
como dos metadados.

```{r, echo=FALSE, results='markup', warning=FALSE, message=FALSE}
# Análise da estrutura dos dados descarregados
cat("Class of kirc_pack:", class(kirc_pack), "\n")
cat("Class of rna_data:", class(rna_data), "\n")
cat("Dimensions of rna_data:", paste(dim(rna_data)[1], "x", dim(rna_data)[2]), "\n")
cat("First 5 column names of rna_data:", paste(colnames(rna_data)[1:5], collapse=", "), "\n")
cat("First 5 row names of rna_data:", paste(rownames(rna_data)[1:5], collapse=", "), "\n")

cat("\n")

# Análise dos metadados a partir do experimento de expressão génica
linhas_metadados <- SummarizedExperiment::rowData(experiments(kirc_pack)[["mrna_seq_v2_rsem"]])
amostras_metadados <- clinical_data[clinical_data$SAMPLE_ID %in% colnames(experiments(kirc_pack)[["mrna_seq_v2_rsem"]]), ]


#criar ficheiro xlsx para analise em python
write.xlsx(linhas_metadados, "linhas_metadados.xlsx")
write.xlsx(clinical_data, "amostras_metadados.xlsx")

cat("Class of linhas_metadados:", class(linhas_metadados), "\n",
    "Class of amostras_metadados:", class(amostras_metadados), "\n",
    "Dimensions of linhas_metadados:", paste(dim(linhas_metadados), collapse=" x "), "\n",
    "Dimensions of amostras_metadados:", paste(dim(amostras_metadados), collapse=" x "), "\n",
    "First 5 column names of linhas_metadados:", paste(colnames(linhas_metadados)[1:5], collapse=", "), "\n",
    "First 5 column names of amostras_metadados:", paste(colnames(amostras_metadados)[1:5], collapse=", "), "\n")
```

## 2.3 Preparação e pré-processamento dos dados

Nesta etapa preparamos o dataset para ser, posteriormente, submetido a
análise de expressão diferencial e de enriquecimento.

```{r}
# Extração da matriz de expresrnsão génica
geneExp <- SummarizedExperiment::assay(experiments(kirc_pack)[["mrna_seq_v2_rsem"]])

#transformar em dataframe
geneExp_df <- as.data.frame(geneExp)

#criar ficheiro xlsx para analise em python
write.xlsx(geneExp_df, "gene_expression.xlsx")
```

Com o package **SummarizedExperiment** recorremos ao comando **assay()**
para extrair a matriz de expressão do objeto `SummarizedExperiment`.
Esta matriz contém os dados numéricos de expressão para cada gene em
cada amostra, que são essenciais para análises subsequentes, como
normalização, análise de expressão diferencial e análise de
enriquecimento.

# 3. Metadados

## 3.1. Pré-processamento e filtragem

Com o intuito de fazer uma filtragem dos metadados, uma vez que é comum
a existência de valores omissos, procedeu-se à diminuição do número de
colunas associadas aos metadados, eliminando-se as colunas que possuem
mais de 10% de valores omissos.

```{r, echo=TRUE}
# Remoção de colunas com mais de 10% de valores omissos ou "not Available"
amostras_metadados[amostras_metadados == "[Not Available]"] <- NA

# Calcular a percentagem de valores ausentes por coluna
missing_percent <- colMeans(is.na(amostras_metadados)) * 100

# Manter apenas colunas com menos de 10% de valores ausentes
amostras_metadados_limpo <- amostras_metadados[, missing_percent < 10]

# Verificar o número de colunas antes e depois
cat("Colunas antes da limpeza:", ncol(amostras_metadados), "\n")
cat("Colunas depois da limpeza:", ncol(amostras_metadados_limpo), "\n")
```

Com esta filtragem foi possível diminuir o número de colunas, garantindo
que os parâmetros utilizados para posterior análise abrangem a maioria
das amostras.

## 3.2. Análise Descritiva e Exploratória {.tabset}

```{r}
status_counts <- table(amostras_metadados_limpo$OS_STATUS, useNA = "ifany")

# Converter para dataframe para o ggplot
df_status <- as.data.frame(status_counts)
colnames(df_status) <- c("Status", "Count")

# Criar o gráfico de barras
ggplot(df_status, aes(x = Status, y = Count, fill = Status)) +
  geom_bar(stat = "identity") +
  geom_text(aes(label = Count), vjust = -0.5, color = "black", size = 4) +  # Adiciona o número em cima da barra
  theme_minimal() +
  labs(title = "Distribuição de OS_STATUS (Vivos, Mortos)",
       x = "Status do Paciente",
       y = "Número de Pacientes") +
  scale_fill_manual(values = c("blue", "red", "gray"))
```

```{r}
laterality_counts <- table(amostras_metadados_limpo$LATERALITY, useNA = "ifany")

# Converter para dataframe para o ggplot
df_laterality <- as.data.frame(laterality_counts)
colnames(df_laterality) <- c("Laterality", "Count")

# Criar o gráfico de barras
ggplot(df_laterality, aes(x =Laterality, y = Count, fill = Laterality)) +
  geom_bar(stat = "identity") +
  geom_text(aes(label = Count), vjust = -0.5, color = "black", size = 4) +  # Adiciona o número em cima da barra
  theme_minimal() +
  labs(title = "Distribuição de LATERALITY (Rim esquerdo, direito e Bilateral)",
       x = "Lateralidade do Paciente",
       y = "Número de Pacientes") +
  scale_fill_manual(values = c("gray", "red", "blue"))

```

```{r}
#ajustavel para se perceber melhor a distribuição normal (binwidth=5)
ggplot(amostras_metadados_limpo, aes(x = AGE)) +
  geom_histogram(binwidth = 1, fill = "steelblue", color = "black", alpha = 0.7) +
  theme_minimal() +
  labs(title = "Distribuição das Idades dos Pacientes",
       x = "Idade",
       y = "Frequência") +
  theme(axis.text = element_text(size = 12),
        axis.title = element_text(size = 14))
```

```{r}
#corrigir o MALE que conta como Male
amostras_metadados_limpo$SEX <- replace(amostras_metadados_limpo$SEX, 
                                        amostras_metadados_limpo$SEX == "MALE", 
                                        "Male")

sex_counts <- table(amostras_metadados_limpo$SEX, useNA = "ifany")

# Converter para dataframe para usar no ggplot
df_sex <- as.data.frame(sex_counts)
colnames(df_sex) <- c("Sex", "Count")

# Calcular percentagens
df_sex$Percentage <- (df_sex$Count / sum(df_sex$Count)) * 100

# Criar rótulos combinando valores absolutos e percentuais
df_sex$Label <- paste0(df_sex$Count, " (", round(df_sex$Percentage, 1), "%)")

# Criar o gráfico de barras
ggplot(df_sex, aes(x = Sex, y = Count, fill = Sex)) +
  geom_bar(stat = "identity") +
  geom_text(aes(label = Label), vjust = -0.5, color = "black", size = 4) +  # Adiciona rótulos com números e percentagens
  theme_minimal() +
  labs(title = "Distribuição do Sexo dos Pacientes",
       x = "Sexo",
       y = "Número de Pacientes") +
  scale_fill_brewer(palette = "Set1")
```

```{r}
stage_counts <- table(amostras_metadados_limpo$AJCC_PATHOLOGIC_TUMOR_STAGE, useNA = "ifany")

# Converter para dataframe para usar no ggplot
df_stage <- as.data.frame(stage_counts)
colnames(df_stage) <- c("Stage", "Count")

# Calcular percentagens
df_stage$Percentage <- (df_stage$Count / sum(df_stage$Count)) * 100

# Criar rótulos combinando valores absolutos e percentagens
df_stage$Label <- paste0(df_stage$Count, " (", round(df_stage$Percentage, 1), "%)")

# Criar o gráfico de barras
ggplot(df_stage, aes(x = Stage, y = Count, fill = Stage)) +
  geom_bar(stat = "identity") +
  geom_text(aes(label = Label), vjust = -0.5, color = "black", size = 4) +  # Adiciona rótulos com números e percentagens
  theme_minimal() +
  labs(title = "Distribuição dos Estágios do Cancro (AJCC)",
       x = "Estágio do Tumor",
       y = "Número de Pacientes") +
  theme(axis.text.x = element_text(angle = 45, hjust = 1)) + # Inclina os rótulos do eixo X para melhor visualização
  scale_fill_brewer(palette = "Set3")
```

```{r}
df_race <- as.data.frame(race_counts)
colnames(df_race) <- c("Race", "Count")

# Calcular percentagens
df_race$Percentage <- (df_race$Count / sum(df_race$Count)) * 100

# Criar rótulos combinando valores absolutos e percentuais
df_race$Label <- paste0(df_race$Count, " (", round(df_race$Percentage, 1), "%)")

# Criar o gráfico de barras
ggplot(df_race, aes(x = Race, y = Count, fill = Race)) +
  geom_bar(stat = "identity") +
  geom_text(aes(label = Label), vjust = -0.5, color = "black", size = 4) +  # Adiciona rótulos com números e percentagens
  theme_minimal() +
  labs(title = "Distribuição da Raça dos Pacientes",
       y = "Número de Pacientes") +
  theme(axis.text.x = element_text(angle = 45, hjust = 1)) + # Inclina os rótulos do eixo X para melhor visualização
  scale_fill_brewer(palette = "Set2")
```
